臺灣高等法院刑事判決
111年度上訴字第1341號
上  訴  人  
即  被  告  楊宇翰


上列上訴人即被告因詐欺等案件，不服臺灣新北地方法院110年
度金訴字第519號，中華民國110年12月29日第一審判決（起訴案
號：臺灣新北地方檢察署110年度偵字第22931號），提起上訴，
本院判決如下：
    主  文
上訴駁回。
    事  實
楊宇翰、胡宇浩（涉嫌詐欺部分業經判刑確定）與真實姓名年籍
不詳之成年人所組成之詐欺集團，共同意圖為自己不法之所有，
基於三人以上共同冒用政府機關及公務員名義詐欺取財、洗錢、
以不正方法由自動付款設備取得他人之物之犯意聯絡，先由不詳
詐欺集團成員於附表所示時間，以附表所示方法詐欺陳美霞，致
陳美霞陷於錯誤而依指示交付金融帳戶之存摺、提款卡予胡宇浩
（交付之帳戶資料及時間、地點均詳如附表），再由胡宇浩於附
表所示時間、地點，冒充為陳美霞本人，持各該提款卡由自動付
款設備提領款項款項，再前往新北市○○區○○街0號6樓○○大飯店，
將贓款及附表所示帳戶之存摺、提款卡交給楊宇翰，由楊宇翰將
該等贓款、存摺、提款卡轉交其他詐欺集團成員，以此方式製造
金流斷點致檢警無從追查，而掩飾及隱匿前揭犯罪所得之去向。
    理  由
甲、程序部分
壹、本件檢察官就本判決所引被告以外之人於審判外陳述之證據
    能力均不爭執，亦未於言詞辯論終結前聲明異議，而被告經
    本院合法傳喚無正當理由於審理期日未到庭，其於上訴狀並
    未爭執上開證據之證據能力，本院審酌該等證據作成時並無
    不當取得情形，認以之作為本案證據亦屬適當，依刑事訴訟
    法第159條之5規定，均有證據能力。
貳、本判決所引用之其他非供述證據，查無違反法定程序取得之
    情形，依同法第158條之4反面解釋，均具證據能力。
乙、實體部分
壹、得心證之理由
一、被告經本院合法通知無正當理由於審理期日未到庭陳述，其
    於原審中對事實欄所示犯行坦承不諱（原審卷第147、162頁
    ），核與證人即告訴人陳美霞、共犯胡宇浩分別於警詢及偵
    訊中之供證相符（偵卷第7-12、80-82頁），並有台北富邦
    商業銀行景美分行110年7月22日北富銀景美字第1101000035
    號函暨告訴人帳戶之開戶資料及交易明細、中國信託商業銀
    行110年7月26日中信銀字第110224839171976號函暨告訴人
    之客戶資料及交易明細、國泰世華商業銀行存匯作業管理部
    110年7月29日國世存匯作業字第1100110973號函暨告訴人之
    客戶資料、臺灣銀行公館分行110年7月30日公館營字第1100
    0029691號函暨告訴人之客戶資料、中華郵政股份有限公司1
    10年7月23日儲字第1100195723號函暨告訴人之開戶資料、
    查詢存簿變更資料及提款密碼錯誤資料、查詢金融卡變更資
    料、玉山銀行集中管理部110年8月3日玉山個（集）字第110
    0054072號函暨告訴人之客戶資料及掛失紀錄、共犯胡宇浩
    搭乘計程車前往收取提款卡、告訴人交付黃色信封予共犯胡
    宇浩、共犯胡宇浩搭乘計程車離去、共犯胡宇浩於ATM提領
    款項之金額、時間之監視器錄影畫面、○○大旅社照片及旅客
    住宿名單、指認人陳美霞之指認犯罪嫌疑人紀錄表（偵卷第
    13-14、18-22頁反面、43-45、47-50、52-53、56-57、59-6
    0、62-64、69-72頁）可佐，足認被告前開任意性自白與事
    實相符，應可採信。
二、被告雖於上訴狀中辯稱：胡宇浩在○○大飯店有交付款項給我
    ，但並不包括告訴人之帳戶存摺及提款卡，且胡宇浩誣指本
    案是依我指示向告訴人收存摺與提款卡，顯係刻意偏袒詐欺
    集團成員而陷害我（本院卷第39-40頁）。然而，徵諸被告
    偵訊中所供「（問：胡宇浩稱109年8月19日有去○○大飯店將
    遭受詐騙被害人的存摺、提款卡及提領的錢交給你，是否如
    此？）『有這件事』」等語（偵卷第93頁），顯已自白向胡宇
    浩收取詐得款項及本案帳戶資料之犯行。而被告上開自白，
    核與證人即共犯胡宇浩偵訊中所稱「（問：後來你拿取的存
    摺、提款卡及提領的錢做何處理？）『我拿給小天，楊宇翰
    就是小天』」（偵卷第81頁）相符，堪認被告前開自白非虛
    。況且，被告於原審準備程序及審理程序中，對檢察官起訴
    之加重詐欺取財及洗錢犯行均坦承認罪（原審卷第147、162
    頁），若非實情，應無可能一再為不利於己之自白。則被告
    提起上訴否認向胡宇浩收取存摺與提款卡云云，即非可採。
三、綜上，本件事證明確，被告犯行堪予認定，應依法論科。
貳、論罪部分
一、按刑法第339條之2第1項之以不正方法由自動付款設備取得
    他人之物罪，其所謂「不正方法」，係泛指一切不正當之方
    法而言，並不以施用詐術為限，例如以強暴、脅迫、詐欺、
    竊盜或侵占等方式取得他人之提款卡及密碼，再冒充本人由
    自動提款設備取得他人之物，或以偽造他人之提款卡由自動
    付款設備取得他人之物等，均屬之。告訴人遭詐欺集團成員
    施用詐術而受騙交出本案帳戶之提款卡，經共犯胡宇浩持以
    插入自動櫃員機鍵入密碼而冒充為告訴人本人擅自提領，屬
    刑法第339之2第1項所謂之「不正方法」。
二、被告與詐騙集團成員分工合作，由集團不詳成員以電話對告
    訴人施行詐術，待告訴人上當受騙後，由告訴人將本案帳戶
    資料交予假冒為檢警機關專員之共犯胡宇浩，再由共犯胡宇
    浩持提款卡領款後，將本案帳戶資料及贓款交予被告持以轉
    交其他成員，可見被告所為使所屬詐欺集團得以順利完成詐
    取告訴人財物之犯行，且本件共同對告訴人實行詐騙之人已
    達三人以上，被告主觀上亦知悉，其與該集團之其他成員間
    ，互有犯意聯絡及行為分擔，自應就詐欺告訴人之犯行共同
    負責。而共犯胡宇浩將詐得之款項交予被告，再由被告轉交
    不詳成員，其所為使贓款迂迴層轉，切斷不法所得與犯罪者
    之關聯性，阻礙金流透明、製造金流斷點，致贓款難以追查
    ，自該當於洗錢行為無訛。
三、核被告所為，係犯刑法第339條之4第1項第1款、第2款之三
    人以上共同冒用政府機關及公務員名義詐欺取財罪、第339
    條之2第1項之非法由自動付款設備取財罪、洗錢防制法第14
    條第1項之一般洗錢罪。被告與胡宇浩及詐欺集團成員就上
    述犯行，有犯意聯絡及行為分擔，應論以共同正犯。被告以
    一行為同時觸犯上開數罪名，為想像競合犯，應依刑法第55
    條規定，從一重即刑法第339條之4第1項第1款、第2款之三
    人以上共同冒用政府機關及公務員名義詐欺取財罪處斷。被
    告及其所屬詐欺集團基於詐欺取財之單一犯意，由胡宇浩多
    次提領告訴人如附表所示帳戶內之款項，其行為係於密接之
    時間內實施，且侵害同一人之財產法益，各次行為之獨立性
    皆極為薄弱，依一般社會健全觀念，在時間差距上，難以強
    行分離，顯係基於單一犯意接續所為，應為接續犯而僅論以
    一罪。
四、檢察官雖未於起訴書犯罪事實欄敘及被告非法由自動付款設
    備取財犯行，惟此與已起訴部分有想像競合犯裁判上一罪關
    係，為起訴效力所及，並經原審及本院分別告知被告所犯罪
    名（原審卷第146頁，本院卷第183頁），無礙被告訴訟防禦
    權，本院自得併予審理。
五、被告前因偽造文書案件，經臺灣桃園地方法院以108年度審
    訴字第1424號判決判處有期徒刑4月、3月（應執行有期徒刑
    5月）確定，於109年3月3日易科罰金執行完畢等情，有本院
    被告前案紀錄表可查。其於有期徒刑執行完畢後5年內，故
    意再犯本件有期徒刑以上之罪，為累犯。依司法院釋字第77
    5號解釋意旨，審酌被告加入詐欺集團擔任收水，造成告訴
    人受有本案帳戶資料及17萬1千元之財產損失，更製造金流
    斷點，掩飾詐欺集團之不法所得去向，妨害金融市場及民生
    經濟，依被告之犯罪情節，並無加重其最低本刑致生其所受
    之刑罰超過其所應負擔罪責之情形，符合累犯應加重其刑之
    立法意旨，且其係在前案執行完畢後相隔5月再犯，可見其
    對刑罰反應力薄弱，有依累犯規定加重其刑之必要，應依刑
    法第47條第1項之規定加重其刑。
六、按想像競合犯侵害數法益者皆成立犯罪，論罪時必須輕、重
    罪併舉論述，同時宣告所犯各罪名，包括各罪有無加重、減
    免其刑之情形，亦應說明論列，量刑時併衡酌輕罪部分量刑
    事由，評價始為充足，然後依刑法第55條前段規定「從一重
    處斷」，非謂對於其餘各罪可置而不論。因此，法院決定處
    斷刑時，雖以其中最重罪名之法定刑，做為裁量之準據，惟
    於裁量其輕重時，仍應將輕罪合併評價在內（最高法院108
    年度台上字第3563號、第4405號判決意旨參照）。被告就其
    擔任收取車手提領款項再層轉其他成員之事實，於原審審判
    中自白，原應就其所犯洗錢罪，依洗錢防制法第16條第2項
    規定減輕其刑，惟被告所犯洗錢罪屬想像競合犯其中之輕罪
    ，依上開說明，僅由本院於後述依刑法第57條量刑時一併衡
    酌該部分減輕其刑事由，併此說明。
參、駁回上訴理由
一、原審以被告犯罪事證明確，就累犯加重其刑詳加說明，適用
    刑法第339條之2第1項、第339條之4第1、2款、洗錢防制法
    第14條第1項之規定，並審酌被告正值青壯，不思以正當途
    徑獲取財物，與詐欺集團成員透過彼此分工，共同遂行詐欺
    行為，使詐得款項流向難以查緝，暨其犯後坦承犯行、態度
    尚可，自陳國中畢業之智識程度、先前從事電商買賣、月收
    入約1至2萬元、未婚、無需扶養之人等家庭經濟狀況等一切
    情狀，量處有期徒刑1年3月。並就沒收部分敘明：①被告供
    稱其未因本案獲取報酬，卷內亦無證據足認被告有因本案犯
    行獲得任何利益，自毋庸諭知沒收（至共犯胡宇浩另獲有1
    千元之報酬，業經原審諭知沒收確定）。②未扣案如附表所
    示告訴人帳戶之存摺、提款卡，雖為被告、共犯胡宇浩及其
    所屬詐欺集團之犯罪所得，然上開物品倘經原持有人申請註
    銷補發或另行更換，原物即失其功用，欠缺刑法上之重要性
    ，依刑法第38條之2第2項規定，均不予宣告沒收及追徵。經
    核原判決認事用法、量刑及沒收諭知均無不當，應予維持。
    　　
二、被告提起上訴主張胡宇浩之供詞反覆，且有陷害被告之嫌，
    原審既認被告未取得任何利益或報酬，可見被告涉案不深，
    請求從輕量刑。惟查：　　
（一）按刑事審判旨在實現刑罰權之分配正義，故法院對有罪被
      告之科刑，應符合罪刑相當之原則，使輕重得宜，罰當其
      罪，以契合社會之法律感情，此所以刑法第57條明定科刑
      時應審酌一切情狀，尤應注意該條所列10款事項以為科刑
      輕重之標準，俾使法院就個案之量刑，能斟酌至當。而量
      刑輕重係屬事實審法院得依職權自由裁量之事項，苟已斟
      酌刑法第57條各款所列情狀而未逾越法定刑度，不得遽指
      為違法（最高法院72年台上字第6696號判例意旨參照）。
（二）被告確有三人以上共同冒用政府機關及公務員名義詐欺取
      財、非法由自動付款設備取財、一般洗錢犯行，業經本院
      詳述認定之理由如前；原判決就被告所為已綜合審酌各項
      量刑因子予以量定，並考量其侵害告訴人之財產，依本案
      犯罪情節、詐得款項金額，有累犯加重其刑之適用，復審
      酌其智識程度、家庭經狀況等情，原審之量刑既已詳予斟
      酌刑法第57條各款所列情形，並具體說明理由，核無逾越
      法定刑度，或濫用自由裁量權限之違法或不當情事。被告
      所犯加重詐欺取財罪之法定刑為1年以上7年以下有期徒刑
      ，得併科新臺幣100萬元以下之罰金，原判決綜參上情後
      ，對被告判處有期徒刑1年3月，相較於獲得報酬之共犯胡
      宇浩經判處有期徒刑1年4月，原審對被告量處之刑度明顯
      較輕，並無過重或失衡可言，原判決量刑度尚屬適當。從
      而，被告執前詞提起上訴並無理由，應予駁回。
肆、本件被告經合法傳喚，無正當理由未於審理期日到庭，有其
    個人基本資料查詢結果、本院出入監簡列表及送達證書等件
    在卷足憑，爰不待其陳述逕行判決。　　
據上論斷，應依刑事訴訟法第371條、第368條，判決如主文。
本案經檢察官何嘉仁到庭執行職務。
中　　華　　民　　國　　111 　年　　9 　　月　　13　　日
                  刑事第二十五庭審判長法  官 邱滋杉
                                      法  官 黃翰義
                                      法  官 邱瓊瑩
以上正本證明與原本無異。
如不服本判決，應於收受送達後20日內向本院提出上訴書狀，其
未敘述上訴之理由者並得於提起上訴後20日內向本院補提理由書
（均須按他造當事人之人數附繕本）「切勿逕送上級法院」。
                                      書記官 桑子樑
中　　華　　民　　國　　111 　年　　9 　　月　　13　　日
附錄：本案論罪科刑法條全文
中華民國刑法第339條之2
意圖為自己或第三人不法之所有，以不正方法由自動付款設備取
得他人之物者，處3年以下有期徒刑、拘役或30萬元以下罰金。
以前項方法得財產上不法之利益或使第三人得之者，亦同。
前二項之未遂犯罰之。
中華民國刑法第339條之4
犯第339條詐欺罪而有下列情形之一者，處1年以上7年以下有期
徒刑，得併科1百萬元以下罰金：
一、冒用政府機關或公務員名義犯之。
二、三人以上共同犯之。
三、以廣播電視、電子通訊、網際網路或其他媒體等傳播工具，
    對公眾散布而犯之。
前項之未遂犯罰之。
洗錢防制法第2條
本法所稱洗錢，指下列行為：
一、意圖掩飾或隱匿特定犯罪所得來源，或使他人逃避刑事追訴
    ，而移轉或變更特定犯罪所得。
二、掩飾或隱匿特定犯罪所得之本質、來源、去向、所在、所有
    權、處分權或其他權益者。
三、收受、持有或使用他人之特定犯罪所得。
洗錢防制法第14條
有第二條各款所列洗錢行為者，處7年以下有期徒刑，併科新臺
幣5百萬元以下罰金。
前項之未遂犯罰之。
前二項情形，不得科以超過其特定犯罪所定最重本刑之刑。
附表（金額均為新臺幣）
 編號 犯罪事實        告訴人 詐騙方式及時間 交付帳戶 提領帳戶 提領時間 提領地點 提領金額  1 陳美霞  由不詳詐欺集團成員於109年8月19日，假冒健保局員工撥打電話向陳美霞佯稱其在臺大醫院心臟科與長庚醫院腎臟科看診，共花費65,000元，又假冒165人員、楊秀彥警官、林國文組長向陳美霞誆稱捲入汽車恐嚇案件，且有一陳彥宏稱我們將人頭戶賣給他使用、證件遭盜用、可幫忙做帳冊查清白，並表示有位專門跑地檢署案件專案在附近，可將存簿、提款卡先給他等情，致陳美霞陷於錯誤，遂依指示交付右列所示帳戶存簿、提款卡。 ⑴台北富邦銀行帳號000-000000000000號帳戶。 ⑵中國信託銀行帳號000-000000000000號帳戶。 ⑶國泰世華銀行帳號000-000000000000號。 ⑷臺灣銀行帳號000-000000000000號帳戶 ⑸中華郵政股份有限公司帳號000-00000000000000號帳戶。 ⑹玉山銀行帳號000-0000000000000號帳戶  左列⑴帳戶。 109年8月19日15時29分52秒許。 新北市○○區○○路0段00號台北富邦銀行忠孝分行。 5萬元      109年8月19日15時33分56秒許。 同上。 5萬元      109年8月19日15時34分49秒許。 同上。 5萬元     左列⑵帳戶。 109年8月19日15時43分9秒許。 新北市○○區○○○街000號萊爾富超商。 2萬元。      109年8月19日15時45分1秒許。 同上。 1,000元。